【裁判字號】    97,上,187
【裁判日期】    971112
【裁判案由】    清償債務
【裁判全文】
臺灣高等法院臺中分院民事判決  97年度上字第187號
上  訴  人
即被上訴人  乙○○
訴訟代理人  陳忠儀律師
訴訟代理人  劉雅榛律師
上  訴  人
即被上訴人  甲○○
訴訟代理人  陳清華律師
複  代理人  楊曉菁律師
上列當事人間請求清償債務事件，兩造對於中華民國97年4月16
日臺灣臺中地方法院96年度訴字第2237號第一審判決各自提起上
訴，本院於97年10月29日言詞辯論終結，判決如下：
    主      文
兩造上訴均駁回。
第二審訴訟費用由上訴人各自負擔。
    事實及理由
一、上訴人即被上訴人乙○○主張：訴外人立新橡膠股份有限公
    司（下稱立新公司）於民國87年9月3日，邀同乙○○、訴外
    人蔡錦祥為連帶保證人，向華南商業銀行股份有限公司（下
    稱華南銀行）借款新台幣（下同）2億零7百萬元，約定自87
    年9月3日起，至100年6月30日止，分期按月於每月30日清償
    本息，利息按華南銀行定儲利率指數加碼年率百分之3.114
    （目前為百分之4.544），遲延給付本金或利息時，除仍按
    上開利率計息，其逾期在6個月以內部分，按上開利率百分
    之10，逾期超過6個月部分，另按上開利率百分之20計付違
    約金。嗣93年7月19日對造上訴人即被上訴人甲○○與華南
    銀行簽立保證書成為連帶保證人，並於保證書第1條約定「
    主債務人（即立新公司）所負各宗債務，於清償期屆至（含
    喪失期限利益視為到期）而未履行時，保證人應即負連帶清
    償責任」、第2條約定「貴行（即華南銀行）無須先就擔保
    物受償，得逕向保證人求償」。訴外人立新公司至96年4月
    13日止，已償還前開之全部債權及部分利息，惟甲○○於清
    償前，委請陳清華律師全權處理，而陳清華律師於95年11月
    13日，至華南銀行員林分行與承辦人洽談後，陳清華律師表
    示甲○○同意償還利息金額210萬5679元（即華南銀行同意
    利息部分調降為631萬7037元，由兩造與訴外人蔡錦祥等三
    人負責清償，每人負擔210萬5679元，下稱系爭利息債務）
    ，惟甲○○事後竟拒絕履行之事實，經華南銀行向其催告後
    ，甲○○仍未履行承諾分擔之債務金額，乙○○為使與華南
    銀行間之債務償還協議完成，遂代甲○○償還其所承諾之分
    擔債務，共計210萬5679元，爰依民法第281條、無因管理、
    不當得利等法律關係請求原法院擇一判決。訴之聲明：(1)甲
    ○○應給付乙○○210萬5679元及自95年12月6日起至清償日
    止按週年利率百分之5計算之利息；(2)願供擔保請准宣告假
    執行。
二、甲○○則以：伊雖曾擔任立新公司董事而簽立連帶保證契約
    ，然因立新公司之資產已足清償相關債務，故無須再由伊代
    為清償，伊並否認乙○○有代為清償，今乙○○遽主張其以
    連帶保證人身分為清償，所清償者不知為何筆？是否亦由伊
    為連帶保證之承諾？其與華南銀行間有何協議？相關數額如
    何計算？為何應由伊分攤？利息為何自95年12月5日起算？
    相關情事伊均不明瞭，乙○○應提出相關契約及清償證明，
    以實其說。又按連帶保證與連帶債務並不相同，乙○○既主
    張連帶保證又主張連帶債務，疑有衝突之嫌等語置辯。答辯
    之聲明：(1)乙○○之訴及假執行之聲請均駁回；(2)願供擔保
    ，請准宣告免為假執行。
三、原審審酌兩造提出之攻擊防禦方法後，判決甲○○應給付乙
    ○○71萬1,893元及自96年4月13日起至清償日止，按年息百
    分之5計算之利息，且就乙○○勝訴部分依兩造聲請分別准
    供擔保後得為假執行及免為假執行，並駁回乙○○其餘之訴
    及假執行之聲請。兩造對原審判決其敗訴部分均不服，分別
    提起上訴。乙○○於本院上訴之聲明：(一)原判決不利於乙○
    ○部分廢棄；(二)前項廢棄部分，甲○○應再給付乙○○140
    萬3,786元及自95年12月6日起至清償日止，按年息百分之5
    計算之利息；(三)第一、二審訴訟費用均由甲○○負擔；答辯
    聲明：對造上訴駁回。甲○○於本院上訴之聲明：(一)原判決
    不利於甲○○部分廢棄；(二)上廢棄部分，乙○○在第一審之
    訴及假執行之聲請均駁回；答辯聲明：對造上訴駁回。
四、本件乙○○主張訴外人立新公司向華南銀行於原判決附表1
    所示之時間，向華南銀行借款，並由乙○○及訴外人蔡錦祥
    擔連帶保證人，而甲○○於93年7月19日又書立保證書，與
    乙○○、蔡錦祥就前述借款中之如原判決附表2所示之借款
    負連帶保證人責任；另乙○○於95年12月5日匯款210萬5679
    元入立新公司在華南銀行清償專戶債號0000000000000號，
    並由華南銀行於96年4月13日清償立新公司對該銀行借款94
    年7月29日至95年11月30日之利息債務（以年息百分之二點
    四計算）等事實，為兩造所不爭執，並有乙○○所提出之華
    南銀行放款利息（遲延利息）、手續費收據一件、借據9紙
    、連帶保證書1紙、存證信函、匯款記錄、立新公司財務報
    表均影本等件為證，自堪信為真實。
五、本件兩造之爭執在於：(1)兩造與訴外人蔡錦祥等3人就立新
    公司所積欠華南銀行之全部利息債務有無成立協議，約定由
    3人負責清償，每人分攤210萬5679元債務？(2)又乙○○主張
    匯給華南銀行之系爭210萬5679元之清償行為，究係以連帶
    保證人身分代甲○○清償債務，或代立新公司清償？或係立
    新公司本身自己清償？經查：
  (一)系爭借款債務之主債務人為立新公司，兩造及訴外人蔡錦祥
    等3人均僅為連帶保證人，甲○○就立新公司之債務，於立
    新公司未為清償時，固與乙○○及訴外人蔡錦祥基於連帶保
    證關係，應對華南銀行負連帶清償之責，惟就系爭借款債務
    之本質，其主債務人則為立新公司，而兩造與訴外人及華南
    銀行既未書立任何協議書或字據，約定前開利息債務由3人
    均等分攤即各出2,105,679元，並經甲○○否認，乙○○之
    主張即難以採信；雖乙○○提出擬具清償證明書、電子信函
    記錄、債務清償用匯款聲明書等件為證，惟上開文書均未經
    立書人簽名蓋章，自不足為有利於乙○○之證明。且證人黃
    奇煇於原審證述均等分攤不過為談判之過程之讓步，雙方並
    未達成具體合意等語，即使乙○○因而妥協，不過為黃奇煇
    促立新公司清償債務之手段，亦不足拘束甲○○本人。此觀
    證人黃奇煇於原審證稱：「…甲○○拒絕代立新清償2,105,
    679元，我們視同所有的協商破裂…」，足證兩造與銀行協
    商破裂，並無得以拘束甲○○協議之存在，是華南銀行亦未
    曾解除甲○○之連帶保證人責任。
  (二)又證人黃奇煇於原審到庭結證：「我是從95年7月1日接辦。
    立新公司的借款金額已經全部清償，我們是債權人，我們只
    管有人還款即可，…要求立新公司提出具體的償還方案，才
    同意他們自行出售資產。…立新就找江昭儀向我們總行協調
    ，我們總行協調之後，下令我們最低只能降到年利息百分之
    2.4，我們通知立新公司，我就最低只能百分之2.4的利息，
    95年11月30日要連同本金一起償還，我們才同意減免利息。
    …。後來甲○○有擬聲明書內容，要我們出具保證，我就他
    的內容再擬具另一份內容，但是沒有讓甲○○簽名，都是以
    傳真往來，所擬內容與甲○○給我們的聲明書大致一樣。我
    們跟陳清華律師說好是95年11月27日匯款，匯款前一天，我
    跟他聯絡，他才跟我說甲○○拒絕付款，我們就告知立新公
    司，甲○○拒絕代立新清償2,105,679元，我們視同所有的
    協商破滅。當時買方不肯付任何款項給立新，所以立新沒有
    任何款項可以先行支付，所以乙○○就要求我們銀行給他一
    個星期的時間，後來乙○○就將款項匯進來。」等語（見原
    審卷第105頁），此一協商過程依證人黃奇煇所證述，甲○
    ○於立新公司遲延給付後，固為求債權人華南銀行減輕立新
    公司利息債務，而參與協商，並與華南銀行進行磋商，如甲
    ○○有代立新公司清償系爭利息債務210萬5679元，則借款
    利率得以降低，然此為甲○○與華南銀行就立新公司債務是
    否降低利息達成之附條件行為，且協商過程中所為讓步條件
    之提議，不得遽認甲○○已立下承諾，因甲○○慮及立新公
    司之資產足以清償債務，認其無代為給付之必要，乃拒絕代
    立新公司償還系爭利息債務，則甲○○與華南銀行間之協議
    自始不成立，甲○○對華南銀行就系爭210萬5679元債務，
    並不負主債務人之清償責任，該210萬5679元利息債務，仍
    屬立新公司所負之債務，甲○○僅立於連帶保證人之地位，
    於立新公司未加以清償時，方負連帶清償之責，應屬無疑。
    是乙○○主張此係甲○○先前約定之既定債務，並非所謂「
    附條件行為」云云，即無可採。
  (三)乙○○於甲○○拒絕代立新公司清償系爭210萬5679元利息
    債務後，為求華南銀行得對立新公司降息，而匯款入清償專
    戶，以清償系爭210萬5679元利息債務，業據乙○○提出收
    據、匯款記錄均影本為證（見原審卷第3、4、58頁）。另依
    華南銀行員林分行（97）華員放字第97號函就立新公司於該
    行之借款債務清償所為說明：「．．二立新公司自94年12月
    16日起至96年4月12日止，合計償還本行借款本金200,340,
    000元、利息10,454,257元，及全部訴訟費用；．．三立新
    公司上述償還款除下列六筆款項外，餘由立新公司開具該公
    司於本行存款帳戶之取款憑條償還，本行並同時開具還款收
    據予立新公司收執；六筆款項分別為：1.95年8月17日以「
    黃偉雄」名義匯入本行還款專戶500萬元。2.95年8月22日以
    「慶達房屋」名義匯入本行還款專戶687萬元。3.95年8月23
    日以「慶達房屋」名義匯入本行還款專戶100萬元。4.95年
    10月19日以「賴錫堅」名義匯入本行還款專戶1,713萬元。
    5.95年10 月19日以「賴錫堅」名義匯入本行還款專戶2,000
    萬元。6.95年12月5日以「乙○○」名義匯入本行還款專戶
    2,105,679元。四上述各清償行為係為立新公司或為連帶保
    證人中之何人所清償？本行無法認定；但說明三第1.至5.筆
    款項清償時，本行依匯款人之意旨及立新公司之意思表示開
    具還款收據予立新公司收執，說明三第6筆款項清償時本行
    依匯款人乙○○先生之意思表示開具還款收據予乙○○先生
    收執。」（見原審卷第115、116頁），由上開華南銀行函文
    說明得知，關於立新公司之還款，除95年12月5日以「乙○
    ○」名義匯入該行還款專戶之2,105,679元該筆還款收據係
    開立予乙○○收執外，其餘還款之收據均開立予立新公司收
    執，足認95年12月5日以「乙○○」名義匯入該行之2,105,
    679元該筆還款，還款人應為乙○○無誤，是甲○○辯稱該
    款項是由立新公司自為清償云云，為無足採。
  (四)又乙○○為求華南銀行得對立新公司降息，而匯款入清償專
    戶，以清償系爭210萬5679元利息債務，乙○○自認除系爭
    款項外，其他之本金及利息均係立新公司繳納等語（見本院
    卷第80頁第8列以下），復有華南銀行放款利息收據、匯款
    記錄均影本在卷可稽，益證乙○○係以連帶保證人身分為主
    債務人清償系爭利息債務，並無再有其他代為清償行為，則
    乙○○顯係為立新公司之利益而以連帶保證人身分，代為清
    償立新公司對華南銀行所負之利息債務，乙○○就系爭210
    萬5679元之清償，係基於連帶保證人之地位而為，應可認定
    。乙○○主張甲○○就系爭210萬5679元利息債務，已立於
    主債務人之地位，其加以清償即係依前揭3人均等分攤約定
    而為甲○○清償，應無可採。是乙○○既是為立新公司之利
    益計算，而以連帶保證人之地位，匯款210萬5679元代立新
    公司清償系爭利息債務，則乙○○之清償，顯非為甲○○管
    理事務，且其清償乃使立新公司獲益，而非使甲○○得利，
    乙○○另主張其對甲○○有無因管理或不當得利之請求權存
    在，得請求甲○○償還無因管理支出之費用，或返還不當得
    利云云，均不可採。
  (五)乙○○復稱：其與蔡錦祥均有各代立新公司另清償210萬567
    9元利息債務完畢云云，惟乙○○於本院97年10月29日言詞
    辯論時自承伊僅替立新公司繳納系爭利息債務，其他本息均
    係立新公司繳納云云（見本院卷第80頁第8列以下），顯無2
    筆210萬5679元之代償，已有未合，其與蔡錦祥另行代立新
    公司各清償之210萬5679元，係由立新公司代為給付，即乙
    ○○所謂有另行清償210萬5679元利息債務，實由立新公司
    自行清償，僅虛以乙○○之名義行之，此由前開華南銀行員
    林分行（97）華員放字第97號函文說明，關於立新公司之還
    款，除95年12月5日以「乙○○」名義匯入該行還款專戶之
    2,105,679元該筆還款收據係開立予乙○○收執外，其餘還
    款之收據均開立予立新公司收執等情亦可證明，是乙○○自
    不得以此為由，主張其有另筆210 萬5679元之清償，而系爭
    其所匯入210萬5679元所清償之利息債務，全部應由甲○○
    負擔云云，尚屬無據。
六、雖甲○○主張系爭利息債務實非連帶保證人乙○○所返還，
    其無由請求甲○○分攤連帶保證責任中之701,893元，該款
    項是由立新公司自為清償，僅由乙○○以負責人之職代為處
    理清償事務，其效果歸於立新公司云云。惟查：
  (一)按當事人主張有利於己之事實者，就其事實有舉證之責任。
    民事訴訟法第277條前段定有明文。甲○○主張系爭利息債
    務並非連帶保證人乙○○個人所償還，既未能舉證以實其說
    ，自不能採信。又華南銀行僅須有人償還其利息債款即可，
    至由何人償還並非銀行專注之點，此觀前述證人黃奇煇證述
    ：「最後償退的金額我們只管款項進來，不管是何人付的。
    」即明（見原審卷107頁第1列），是甲○○稱乙○○96年12
    月24日所提出立新橡膠「華南銀行逾期放款部分收回及利息
    收入記錄」資料第2頁發現紀錄「96年4月13日有公司支付華
    銀利息，421,358元」等情，亦不足為甲○○所主張系爭利
    息債務係由立新公司自為清償之有利證據。
  (二)甲○○另主張乙○○為立新公司之清算人，如其真為公司代
    為清償相關款項，應得承受主債務人債權而向立新公司追償
    ，何以從未於清算過程中申報此筆款項云云。惟查乙○○代
    為返還，不過為履行其私下與華南銀行達成之協議，自不得
    由此即認乙○○代為清償後，不得依民法第280、281條規定
    向甲○○請求償還連帶保證人免責部分之債務。至於甲○○
    主張其擔任立新公司董事長期間短暫，從未真正取得公司實
    質經營權，然此與其簽立連帶保證書而應負法律上責任無涉
    ，乙○○為立新公司清算人，是否依公司法第95條、第328
    條負相關損害賠償責任，則為另一問題。
  (三)甲○○又主張利息或本金清償時立新公司均尚有資產足以清
    償債務，乙○○無需自行負擔款項清償，卻動用私人資金代
    為償還公司利息債務2,105,679元，實與常情不符，更未見
    乙○○取得民法第749條之代位權，將之提報清算云云。惟
    查依保證書第2條約定「貴行無需先就擔保物受償，得逕向
    保證人求償」，且第1條亦約定「保證人應負連帶清償責任
    」，此有保證書一件在卷可稽（見原審卷第33頁），則兩造
    對所保證之立新公司之借款本息債務，均負全數連帶清償之
    責。乙○○因切身之利害關係就立新公司債務先行清償與華
    南銀行，自有減輕將來立新公司違約金及利息等債務之負擔
    ，而乙○○業於95年2月12月5日以連帶保證人身分匯款2,10
    5,679元與華南銀行等情，有如前述，並有乙○○匯款記錄
    影本一件在卷可稽（見原審卷第58頁），則乙○○是否申報
    債權係其個人之行為，要與本件求償無關，且乙○○所取得
    對立新公司之代位權，未提報清算，因乙○○明知立新公司
    所有資產出售已不足清償負債，且股東權益已成負數，帳面
    之報表不足為立新公司實質財務狀況之證明，是不得依此未
    提報清算，遽認係甲○○之有利證據。
七、按連帶保證，係指保證人與主債務人負同一債務，對於債權
    人各負全部給付之責任者而言，此就民法第272條第1項規定
    連帶債務之文義參照觀之甚明。又連帶債務之債權人，得對
    於債務人中之一人或數人或全體，同時或先後請求全部或一
    部之給付，民法第273條第1項亦定有明文。查連帶保證人之
    乙○○與主債務人立新公司對債權人華南銀行各負全部給付
    之責任，華南銀行依法即得對債務人中之一人或數人或全體
    ，同時或先後請求全部或一部之給付，則為連帶保證人之乙
    ○○於主債務人立新公司尚有資產時即代為清償，亦無不可
    ，且依民法第749條規定，乙○○為主債務人清償債務後，
    其得對主債務人行使債權人之債權，是乙○○於清償系爭利
    息債務後，自得向連帶保證人之甲○○求償其免責部分之債
    務。兩造對於所保證之立新公司之借款債務，亦應負全數連
    帶清償之責。則連帶保證人之乙○○已代立新公司清償系爭
    210萬5679元利息債務，依民法第280條、第281條及第748條
    規定，乙○○自得對甲○○請求給付其應分擔3分之1數額即
    70萬1893元，是其請求甲○○給付70萬1893元及自96年4月
    13日起，至清償日止，按年息百分之5計算之利息，於法有
    據。
八、綜上所述，乙○○主張甲○○應負擔系爭利息債務3分之1即
    70萬1893元，為可採；至逾此部分之請求，及甲○○主張乙
    ○○非以連帶保證人身分清償系爭利息債務，而係立新公司
    自為清償云云，為無理由。原審就上開應准許部分判決乙○
    ○勝訴，並駁回其餘部分之請求及假執行之聲請，核無不合
    ；兩造對原判決不利於其之部分各自提起上訴，指摘原判決
    不當，求予廢棄改判，均無理由，應駁回其上訴。
九、本件事證已臻明確，兩造所提其餘攻擊防禦方法及舉證，與
    判決結果不生影響，爰不一一論述。
十、據上論結，本件兩造之上訴，均為無理由，依民事訴訟法第
    449條第1項、第78條，判決如主文。
中    華    民    國    97    年    11    月    12    日
                  民事第五庭    審判長法  官  林陳松
                                      法  官  鄭金龍
                                      法  官  王重吉
以上正本係照原本作成。
如對本判決上訴，須於收受判決送達後20日內向本院提出上訴書
狀，其未表明上訴理由者，應於提出上訴後20日內向本院提出上
訴理由書（須按他造人數附具繕本）。
上訴時應提出委任律師為訴訟代理人之委任狀。具有民事訴訟法
第466條之1第1項但書或第2項之情形為訴訟代理人者，另應附具
律師及格證書及釋明委任人與受任人有該條項所定關係之釋明文
書影本。
                                      書記官  林玉惠
中    華    民    國    97    年    11    月    13    日
                                                      Ｍ


司法院資訊處製作；財團法人民間司法改革基金會備份。
